臺灣高雄地方法院民事判決　　　　　　　93年度訴字第1291號
原　　　告　丁○○
　　　　　　戊○○
　　　　　　魏佑慈即己○○）.
前三人共同
訴訟代理人　陳見和律師
被　　　告　乙○○○
前　一　人
訴訟代理人　甲○○
被　　　告　庚○○
當事人間請求分割共有物事件，本院於民國94年4月1日言詞辯論
終結，判決如下：
    主      文
兩造共有坐落高雄縣大樹鄉○○○段418之2、419之4、419之8地
號土地，依下列方法進行合併分割：如附圖編號甲所示之部分（
面積794 平方公尺）、甲之1 所示之部分（面積38平方公尺）、
甲之2 所示之部分（面積174 平方公尺），三者合計1006平方公
尺，均分歸被告乙○○○所有；如附圖編號乙所示之部分（面積
2381平方公尺）、乙之1 所示之部分（面積104 平方公尺）、乙
之2 所示之部分（面積532 平方公尺），三者合計3017平方公尺
，均分歸原告丁○○、戊○○、魏佑慈（即己○○），以各占3
分之1 應有部分之比例，維持所有；如附圖編號丙所示之部分（
面積1588平方公尺）、丙之1所示之部分（面積423平方公尺）、
丙之2所示之部分（面積1平方公尺），三者合計2012平方公尺，
均分歸被告庚○○所有；附圖編號丁所示之部分（面積96平方公
尺），則以原告丁○○、戊○○、魏佑慈（即己○○）與被告乙○○○各占6分之1應有部分，被告庚○○占3分之1應有部分之比
例，維持共有。
訴訟費用由被告乙○○○負擔17% 、被告庚○○負擔33% ，餘由
原告共同負擔。
    事實及理由
一、本件被告乙○○○、庚○○經合法通知，無正當理由未於最
    後言詞辯論期日到場，核無民事訴訟法第386 條所列各款情
    形，爰依原告之聲請，由其一造辯論而為判決。
二、原告主張：緣坐落高雄縣大樹鄉○○○段418之2、419之4、
    419之8地號土地（下稱本件共有土地）及其地上建物，最初
    均是兩造之被繼承人魏朝順單獨所有，及至魏朝順於民國84
    年11月22日間亡故，方改由原告丁○○、戊○○、魏佑慈（
    即己○○）與被告乙○○○，各占6分之1應有部分，被告庚○○占3分之1應有部分之比例（被告庚○○因係魏朝順之長
    子，所以分得2 分），維持共有迄今。本件共有土地依使用
    目的，並非不能分割，且兩造間亦未就各該土地存有何不分
    割之特約，惟因被告庚○○遲不出面參與土地分割之協議、
    調解等故，致兩造無以為協議分割，為此爰依民法第823 條
    第1 項前段之規定訴請裁判分割，並另參酌419之4、419之8
    地號土地，形狀極不規則，然該2 筆土地地界相連，地目均
    為旱而使用性質相同，且兩造對於各該土地之應有部分均一
    致等情狀，准就該2 筆土地為合併分割等語。求為判決：如
    主文第1 項所示。
三、被告方面：
(一)被告乙○○○以：同意就本件共有土地中之419之4、419之8
    地號土地，為合併分割，另對於附圖所示之分割方案，也沒
    有意見等語。
(二)被告庚○○未於言詞辯論期日到場，前亦未提出書狀作何聲
    明或陳述。
四、原告主張本件共有土地自84年11月22日間起，即俱為兩造所
    共有，各自之應有部分均為原告丁○○、戊○○、魏佑慈（
    即己○○）與被告乙○○○各占6分之1，至被告庚○○則占
    3分之1，且本件共有土地依使用目的非不得分割，亦未存有
    不得分割之協定，惟兩造迄未達成分割協議等事實，業據提
    出與所述相符之
    乙○○○對此亦不爭執，另被告庚○○經合法通知，未到庭
    爭執，亦未提出書狀作何聲明或陳述，依本院調查之結果，
    原告之主張自堪信為真實。
五、按共有人得隨時請求分割共有物，但因物之使用目的不能分
    割或契約訂有不分割之期限者，不在此限，民法第823條第1
    項定有明文；又數共有物，如其共有人及應有部分均相同，
    且各共有物性質亦相同者，經得共有人全體同意後，亦得為
    合併分割（最高法院85年度台上字第2959號判決意旨參照）
    。經查：
(一)本件共有土地依使用目的無不能分割之情事，且兩造間未曾
    對之訂有不分割之特約，均已如前述，則揆諸首揭法文之所
    定，原告請求分割共有物，自應予以准許。
(二)又兩造對於本件共有土地中各該土地之應有部分均相同，及
    其中419之4、419之8地號之2 筆土地地界相連，地目均為旱
    地、使用性質相同等節，亦有地籍圖及土地登記謄本等件在
    卷可稽，而可堪認定；再者，被告乙○○○對於該2 筆土地
    合併分割之原告請求，也明白表示同意，至雖被告庚○○經
    合法通知，始終未到場或以書狀對於本件共有土地之分割表
    示任何意見，惟本院審酌419之4、419之8地號土地，形狀極
    其不規則，若為單獨分割，勢將致生較多之畸零土地，而使
    土地之價值相形低落，且419之8地號土地係屬袋地，非借道
    於419之4地號土地，根本無法對外聯絡等節，認被告庚○○
    對該2 筆土地之合併分割，應鮮有不同意見之可能；從而參
    諸首揭說明，原告請求合併分割系爭土地，尚無不合，也應
    准許。
(三)本院另審酌：
  1.本件共有土地分別坐落於大樹鄉道○○路之北、南兩側，北
    側為單筆面積即多達4,859 平方公尺之418之2地號土地，南
    側則為419之4、419之8地號土地，面積合計1,272 平方公尺
    ，且各該土地上分別坐落有鐵皮或磚造之建物等節，業經本
    院親往現場勘驗屬實，而製有勘驗筆錄及現場照片在卷可按
    ，另並有卷內高雄縣鳳山地政事務所93年10月14日鳳地所2
    字第0930011588號函所附之土地複丈成果圖可稽，則本件共
    有土地之分割，自宜北、南分視，而為思考。
  2.就北側418之2地號土地分面：
    本院審酌該筆土地西側呈現即不規則形狀而不利規劃使用，
    認該筆土地宜以東西向分割線而為劃分，由各共有人平均分
    受該等不利規劃之不利益；再者，該筆土地僅有小部分之臨
    路面積，而實難以公平分歸各該分割後土地所有，茲在該筆
    土地之最東側，預留寬約2 公尺之道路，並由各共有人按原
    有比例保持共有，俾利各該分割後土地均得藉之對外聯繫，
    惟進慮及維持共有之道路部分長度越長，則各該共有人單獨
    分得之分割後土地面積勢將越小乙情，認各該分割分割後土
    地面積最大者，亦即原告3 人所分得之部分，應坐落於該筆
    土地之最內側，方得使維持共有之道路面積最小；末衡諸該
    筆土地之西側雖均呈現不規則狀，但若欲區分，仍以中部一
    帶較為方正，而宜劃歸應受分配面積最小、最難藉由土地之
    整體規劃以有效減少畸零地之被告乙○○○，至被告魏諸生
    雖分得西側落差最大南部土地，但另也有較多之臨路面積，
    可資補償等情事，從而取2 條與預留道路約呈垂直之分割線
    ，使由北至南之各該分割後土地面積比恰好為3:1:2 ，並依
    序分歸原告3 人、被告乙○○○、被告庚○○所有。
  3.就南側419之2、419之8地號土地分面：
    419之2、419之8地號土地應為合併分割已見前述，本院衡量
    該2 筆土地各部之深淺，認各該分割分割後土地面積越大者
    ，宜坐落於深度越深之位置，則各該分割後土地，才會有彼
    此相當之臨路面積，且其形狀也不致過於狹長而不利於整體
    使用，另並考慮為謀建物之完整保存，各該建物即不宜分別
    坐落不同之分割後土地等一切情狀，是以取2 條與道路約呈
    垂直之分割線，使由西至東之各該分割後土地面積比恰好為
    1:3:2 ，並依序分歸被告乙○○○、原告3 人、被告庚○○
    所有。
  4.綜上，爰將本件共有土地以附圖所示之方法而為現物分割，
    亦即，如附圖編號甲、甲之1、甲之2各所示之部分，均分歸
    被告乙○○○所有；如附圖編號乙、乙之1、乙之2各所示之
    部分，均分歸原告丁○○、戊○○、魏佑慈（即己○○），
    以各占3分之1應有部分之比例，維持所有；如附圖編號丙、
    丙之1、丙之2各所示之部分，均分歸被告庚○○所有；附圖
    編號丁所示之部分，則以原告丁○○、戊○○、魏佑慈（即
    己○○）與被告乙○○○各占6分之1應有部分，被告庚○○
    占3分之1應有部分之比例，維持共有。
六、末原告原告戊○○、丁○○、魏佑慈（即己○○），以自己
    所有6分之1應有部分，陸續於90年5月間、92年7月間、93年
    2月間，各以抵1字第018870號、抵1字第024770號、抵1字第
    003240號申請書件，分別為丙○、大眾商業銀行股分有限公
    司、臺灣土地銀行股份有限公司，設定有存續期間各為90年
    5月1日至91年4月30日、92年7月11日至142年7月10日、93年
    2月2日至143年2月1日，權利價值分別為新臺幣610,000元、
    1,000,000元、360,000元之（本金）最高限額抵押權（證明
    書字號：90鳳資狀字第004622號、92鳳資字第004630號、93
    鳳資字第000638號）等節，固亦有土地登記謄本附卷可按，
    惟各抵押權人均對於如附圖所示之分割方案並無異議，且俱
    願意於本件共有分割後，將各該（本金）最高抵押權「單獨
    轉載」在各個設定義務人所分得之部分，有各該抵押權利人
    提出之同意書附卷足稽，茲將此部分於判決理由中併予指明
    ，俾利當事人於本件判決確定後，得憑之迅速辦理相關土地
    登記。
七、綜上所述，原告均為本件共有土地之權利人，且本件共有土
    地並無因使用目的不能分割或契約訂有不能分割期限等情事
    ，兩造復無法進行協議分割，從而原告本於民法第823條第1
    項前段之規定提起本訴，訴請裁判分割共有物，為有理由，
    應予准許，爰判決如主文第1 項所示。
八、末按分割共有物之訴實質上並無所謂何造勝訴敗訴之問題，
    是以如將訴訟費用完全命形式上敗訴之被告負擔，實欠公允
    。本院審酌兩造各自因本件訴訟所得到之利益，認本件之訴
    訟費用，應由兩造各以與應有部分相當之數，比例分擔，亦
    即由被告乙○○○負擔17%、被告庚○○負擔33%、原告共同
    負擔50% ，始為妥適，也予指明。
九、據上論結，本件原告之訴為有理由，依民事訴訟法第385 條
    第1項前段、第80條之1，判決如主文。
中　　華　　民　　國　  94　　年　　4 　　月　　15　　日
                          民事鳳山庭
                              審判長法  官  王伯文
                                    法  官  郭文通
                                    法  官  莊珮吟
正本證明與原本無異。
如不服本判決，應於送達後20日內，向本院提出上訴狀並表明上
訴理由，如於本判決宣示後送達前提起上訴者，應於判決送達後
10日內補提上訴理由書（須附繕本）。
中　　華　　民　　國　  94　　年　　4 　　月　　15　　日
                                    書記官  吳建德
